【裁判字號】    92,訴,1233
【裁判日期】    920829
【裁判案由】    政府採購法
【裁判全文】
臺灣高雄地方法院刑事判決                        九十二年度訴字第一二三三號
    公  訴  人  臺灣高雄地方法院檢察署檢察官
    被      告  甲○○○
    被      告  乙○○
    選任辯護人  戴慕蘭
    被      告  庚○○
    被      告  丙○○○
    被      告  戊○○○○程有限公司
    被      告  金又樺工程企業股份有限公司
    被      告  方隆工程有限公司
右列被告因政府採購法案件，經檢察官提起公訴（九十一年度偵字第一一三九八號）
，本院判決如左：
    主  文
乙○○、甲○○○、庚○○、丙○○○共同以非法之方法，使開標發生不正確結果，
未遂，乙○○處有期徒刑伍月；甲○○○、庚○○、丙○○○各處有期徒刑參月，如
易科罰金，均以參佰元折算壹日。甲○○○、庚○○、丙○○○均緩刑貳年。
戊○○○○程有限公司、金又樺工程企業股份有限公司、方隆工程有限公司其代表人
因執行業務，以非法之方法，使開標發生不正確結果，戊○○○○程有限公司處罰金
新臺幣拾萬元；金又樺工程企業股份有限公司、方隆工程有限公司各處罰金新臺幣伍
萬元。
    事  實
一、緣乙○○為戊○○○○程有限公司（簡稱精興公司）之負責人；庚○○為金又樺
    工程企業股份有限公司（簡稱金又樺公司）之負責人；丙○○○為方隆工程有限
    公司（簡稱方隆公司）之負責人；乙○○之妻甲○○○（原名林素珠）則兼任係
    精興公司及金又樺公司之股東，負責該兩家公司之資金調度業務，與方隆公司負
    責人丙○○○之夫林金瑞為姐弟；丁○○係精興公司之會計；辛○○則係精興公
    司派在台灣電力股份有限公司高雄區營業處之業務員，負責與該公司協調聯絡之
    工作，其夫林進則為甲○○○之堂弟。
二、台灣電力股份有限公司高雄區營業處（下稱台電公司高雄區營業處），於民國九
    十一年一月二十一日（起訴書誤植為同年二月六日），辦理「高雄ＩＡ４配電線
    路巡修類點檢及事故搶修改善工程」（以下簡稱系爭工程）之公開招標作業，該
    工程底價為新台幣（下同）六百五十萬元，以投標價格最低者得標，依規定投標
    廠商需繳納押標金三十萬元。乙○○有意以精興公司之名義參與該工程之投標，
    為免於流標，竟與庚○○、丙○○○、甲○○○共同基於以不正方法使開標發生
    不正確結果之犯意聯絡，明知金又樺及方隆公司並無意參與系爭工程之投標，仍
    由該二公司與精興公司同時具名參與投標，然內定金又樺公司及方隆公司標價須
    高於精興公司，企圖以此不正方式使開標發生不正確之結果，先於九十一年二月
    五日，由甲○○○與不知情之丁○○自甲○○○在台灣中小企業銀行屏東分行0
    0000000000號帳戶內提款九十萬元，購買三張面額各三十萬元，號碼
    分別為ＦＱ0000000、ＦＱ0000000、ＦＱ0000000之台灣
    中小企業銀行屏東分行本行支票分別作為精興公司、金又樺公司及方隆公司之押
    標金，並指示精興公司會計丁○○製作精興公司、金又樺公司及方隆公司等三家
    公司之投標標單，其中精興公司投標價格為五百五十九萬九千元，金又樺公司記
    載投標價格為五百九十萬零三百元，方隆公司記載投標價格為六百萬八千五百元
    ，再將記載完成之投標文件分由乙○○、甲○○○、不知情之辛○○，分別於九
    十一年二月五日十五時五十分、同日十五時五十四分、同日十五時五十五分，至
    位於高雄市鼓山區○○○路三十九號台電公司投標，嗣九十一年二月六日台電公
    司高雄區營業處於九十一年二月六日進行開標時，發現精興公司、金又樺公司及
    方隆公司等三家公司之押標金支票來自相同行庫且連號而發覺有異，依政府採購
    法第五十條規定，宣佈精興公司、金又樺公司及方隆公司等三家公司之投標單無
    效，開標結果由另投標廠商弘鍵工程有限公司得標（決標金額為六百萬元）致未
    得逞。
三、案經法務部調查局高雄市調查處移送台灣高雄地方法院檢察署檢察官偵查起訴。
    理  由
一、訊據被告乙○○、甲○○○、庚○○、丙○○○等四人均矢口否認以不正方式影
    響係爭工程開標結果之正確性而有違反政府採購法之犯行，被告乙○○辯稱：「
    當初我確實有意投標該項工程，膠帶會計小姐處理投標事宜，我有告知投標金額
    ，後續的行為都是會計小姐處理，我不知道其他二家公司也有投標」；被告甲○○○辯稱：「要投標該工程時，金又樺公司的庚○○說沒有錢，向我借三十萬元
    ，我只有界他錢，其他我都沒有參與，開標當天我有去，因為被告丙○○○沒有
    空，所以叫我去投標，她叫許小姐寫資料，然後我拿去寄」；被告庚○○辯稱：
    「我先將投標金額寫好拿給被告林素珠，要她借我押標金並且要她幫我投遞，我
    不知道其他二家有投標」；被告丙○○○辯稱：「當初林金瑞確實有意投標該工
    程，所以才向被告林素珠借錢，我因為沒有空幫他寫標單，所以才請辛○○寫」
    云云。經查：
(一)、精興公司、金又樺公司及方隆公司等三家公司，均參與投標台電公司系爭工程之
    投標，且投標所需之押標金各三十萬元均出自被告李林秀珍於台灣中小企業銀行
    屏東分行00000000000號帳戶，係李林秀珍與會計丁○○一同至該行
    同時購買三張面額各三十萬元，號碼分別為ＦＱ0000000、ＦＱ0000
    000、ＦＱ0000000之該行庫本行支票，嗣於開標之時經招標單位發現
    前情，依政府採購法第五十條規定，宣佈精興公司、金又樺公司及方隆公司等公
    司之投標單無效，用以作為押標金之前開票據最後均交由甲○○○處理等事實，
    為被告乙○○、甲○○○、庚○○、丙○○○先後於調查局調查時與本院審理中
    供陳在卷，核與證人即負責本件開標作業之人員己○○於本院審理中證稱：「開
    標過程中要做審核，總共有四家公司投標，其中三家的支票是同一家行庫並且是
    連號的支票，並且核對投標資料的字跡，認為很相似，就會同政風單位詢問前來
    投標的三名女子所代表的廠商，他們前後所述的公司名字不相符，但是都是三家
    中的一家，最後有一名女子承認支票是從她的戶頭開出，我們認為與政府採購法
    有違，所以判定他們廢標」之語相符（見本院九十二年七月二十二日筆錄），並
    有台電公司高雄區營業處九十一年二月二十六日高區政密字第九一○一號函影本
    及偵查卷內所附精興公司、金又樺公司、方隆公司等三家公司參予投標之標單影
    本三紙、前開帳戶之往來明細一紙、押標金支票影本三紙可資為證，自堪信前開
    三家公司投標所需之資金係同一來源。
(二)、又前開三公司投標所用之標單均由精興公司會計丁○○填寫後，持交乙○○、甲○○○及辛○○於同一日前後相距五分鐘之時間內投遞，且僅甲○○○、丁○○
    參與開標過程，庚○○及丙○○○並位置現場等事實，亦為被告乙○○、甲○○○所自承，核與證人丁○○、己○○於本院審理時所述相符（見本院九十二年七
    月二十二日、八月十二日筆錄）。被告庚○○於本院審理中雖辯稱金又樺公司確
    實有意投標該工程，然薛某自調查局調查中便已陳稱金又樺公司投標所需之資料
    係甲○○○至台電高雄區營業處領取，由伊計算出頭標金額後，便將數字寫在白
    紙上，交由甲○○○填寫標單，投標之事宜及押標金均由甲○○○處理，自己並
    不清楚，是開標之後才知道甲○○○於前開帳戶中轉出九十萬元作為三家公司之
    押標金等語（詳見九十一年五月二日調查筆錄），審諸被告甲○○○於同日接受
    調查時除坦承作為押標金使用之支票係出自前開帳戶外，亦未提及借款予庚○○
    參與投標之事，而證人丁○○於調查局調查中亦陳稱金又樺投標系爭工程之事宜
    均由甲○○○處理，是若薛某有意承攬該項工程，當不至於連填寫、投遞標單、
    出具押標金、開標、退回押標金等事項均置若罔聞，加以被告庚○○於本院審理
    中既陳稱係委託甲○○○填寫標單，則甲○○○對於投標之對象應無不知之理，
    然甲○○○卻稱薛某向伊借款三十萬元投標，要其代為處理投標事物，但不知道
    是何工程之語，二人所言顯有矛盾之處，足見金又樺公司自始並無意參與系爭工
    程之投標，庚○○嗣後辯稱自己有意參與投標向甲○○○借款一事應非實情。被
    告丙○○○於本院審理時雖亦辯稱方隆公司亦有意參與系爭工程之投標而向被告
    甲○○○借得三十萬元作為押標金云云，然審諸其於調查局調查中所稱：係至甲○○○住處取得向李女調借之三十萬元本行支票，再交與辛○○前往台電公司高
    雄區營業處投標等情（見九十一年五月二日調查筆錄），非但與其在本院審理時
    所稱：「我是請辛○○幫我處理，當天上午七點多因為我要拜拜，所以早上就把
    投標的資料包括空白標單、標封及我影印好我先生是先寫好的稿，我拿去他家請
    他幫我填寫，押標金部分我於二月五日早上先打電話並且於打完電話後親自向甲○○○借錢告知是為投標之用並且要做成支票形式，先前我已告知謝女錢的部分
    要向甲○○○拿」之語差距甚遠（見本院九十二年八月十二日筆錄），亦與被告
    甲○○○於本院審理中所述不符，又甲○○○所稱依丙○○○只是將支票交付與
    辛○○之詞，亦與辛○○所稱：「我告訴丁○○寫好之後跟甲○○○拿押標金」
    之詞；及證人丁○○所稱：被告甲○○○告知丙○○○向伊借款三十萬元，並稱
    是為投標係爭工程作為押標金之用，所以伊回公司之後便將其中一張支票放入金
    又樺之投標資料袋內等情均不相符（見本院九十二年八月十二日筆錄），況若方
    隆公司果有投標之意，何以非但為派員參與開標過程，甚至至九十一年五月二日
    調查局調查時，距離開標之日已近三個月，被告丙○○○尤不知開標之結果為何
    ？是被告丙○○○前開所辯亦不足採，方隆公司實際上應無參與系爭工程投標之
    意亦堪認定。
(三)、綜上所述，金又樺及方隆三家公司雖參與系爭工程之投標，然其等投標作業押標
    金由精興公司負責人乙○○之配偶甲○○○支出，標單由精興公司會計丁○○製
  作，投標之所有資料亦均由甲○○○領取，甚至連開標結果亦未加聞問，足認該
    二公司主觀上並無參與投標之意，被告四人有意以此不正方法，而使開標發生不
    正確結果之犯行均堪認定。
三、核被告乙○○、甲○○○、庚○○、丙○○○等所為，係犯政府採購法第八十七
    條第三項以非法方法使開標結果發生不正確之罪。
    按本件系爭工程依政府採購法之規定採公開招標，並規定應有一定數目以上之廠
    商參與投標，目的在建立了公開化、透明化、合理化、國際化及公平化之採購程
    序，並增強採購效率及提升採購品質，被告庚○○、丙○○○明知自己經營之公
    司無參與投標之真意，仍允許被告乙○○以該二公司之名義投標，自足使乙○○
    處於得操縱投標價格，使開標發生不正確結果之狀態，又被告金又樺工程企業股
    份有限公司及方隆工程有限公司本即具參與投標資格之廠商，是庚○○、丙○○○允許乙○○借用該二公司之名義投標之所為，並非積極地對招標機關或投標廠
    商為施用詐術行為，而係政府採購法第八十七條第三項所稱之不正方法，是公訴
    人認被告等所為係該條同項所稱之「詐術」，應屬誤會。被告四人就前開犯行，
    具有犯意聯絡與行為分擔，均為共同正犯，又其等已著手於犯罪行為之施行，因
    招標單位發覺其犯行而未生開標結果不正確之結果，為未遂犯，應依刑法第二十
    六條第一項之規定減輕其刑。又被告乙○○為精興之負責人；庚○○為金又樺公
    司之負責人；丙○○○為方隆公司之負責人；有卷內所附經濟部公司登記查詢結
    果三紙可憑，被告乙○○、庚○○、丙○○○，因執行業務，以非法方法使開標
    結果發生不正確，前開三家公司均應依政府採購法第九十二條之規定罰之。爰審
    酌被告乙○○為避免流標，以非法之手段借用其他廠商名義參與工程之投標，被
    告甲○○○、庚○○、丙○○○並依其指示共同為犯罪行為，其之犯罪動機、目
    的及手段均有不是之處，又其等所為，足以影響公共工程採購之結果，所生危害
    非輕，犯後並飾詞狡卸難謂有悔悟之心，乙○○為標得前開工程以其他廠商名義
    投標，涉案情節較重，被告甲○○○、庚○○、丙○○○屬被動配合之性質，精
    興公司並因前開犯行獲有利益，其餘二家公司並未獲得實際利益等一切情狀，分
    別量處如主文第一至二項所示之刑，並被告乙○○甲○○○、庚○○、丙○○○
    所宣告之刑，諭知易科罰金之折算標準。末查被告甲○○○、丙○○○前均未曾
    受任何有期徒刑以上刑之宣告，被告庚○○前因違反界服務法案間經判決處有期
    徒刑四月，緩刑二年，緩刑期滿未經撤銷緩刑視同未曾受有期徒刑之宣告，此有
    臺灣高等法院被告全國前案紀錄表三紙附卷可憑，信其等經此教訓，自當知所惕
    勉而無虞再犯，本院綜核各情認上開三人所受有期徒刑之宣告，已足策其自新，
    所宣告之刑，以暫不執行為適當，併依法均諭知緩刑二年，用啟自新。至被告乙○○非但為本件始作俑者之人，於本案審理中仍未見悔意，故不宜宣告緩刑，附
    此敘明。
據上論斷，應依刑事訴訟法第二百九十九條第一項前段，政府採購法第八十七條第三
項、第九十二條、刑法第十一條前段、第二十八條、第二十六條第一項、第四十一條
第一項、第七十四條第一款，罰金罰鍰提高標準條例第二條，判決如主文。
中      華      民      國    九十二    年      八      月    二十九    日
                              台灣高雄地方法院刑事第十一庭
                                  法  官    卓立婷
右正本證明與原本無異。
如不服本判決，應於判決送達後十日內，向本院提出上訴狀。
                                  書記官    李春慧
中  華      民      國    九十二    年      九      月     十五     日
附錄本件論罪法條全文：
政府採購法第八十七條
意圖使廠商不為投標、違反其本意投標，或使得標廠商放棄得標、得標後
轉包或分包，而施強暴、脅迫、藥劑或催眠術者，處一年以上七年以下有
期徒刑，得併科新臺幣三百萬元以下罰金。
犯前項之罪，因而致人於死者，處無期徒刑或七年以上有期徒刑；致重傷
者，處三年以上十年以下有期徒刑，各得併科新臺幣三百萬元以下罰金。
以詐術或其他非法之方法，使廠商無法投標或開標發生不正確結果者，處
五年以下有期徒刑，得併科新臺幣一百萬元以下罰金。
意圖影響決標價格或獲取不當利益，而以契約、協議或其他方式之合意，
使廠商不為投標或不為價格之競爭者，處六月以上五年以下有期徒刑，得
併科新臺幣一百萬元以下罰金。
意圖影響採購結果或獲取不當利益，而借用他人名義或證件投標者，處三
年以下有期徒刑，得併科新臺幣一百萬元以下罰金。容許他人借用本人名
義或證件參加投標者，亦同。
第一項、第三項及第四項之未遂犯罰之。
政府採購法第九十二條
廠商之代表人、代理人、受雇人或其他從業人員，因執行業務犯本法之罪
者，除依該條規定處罰其行為人外，對該廠商亦科以該條之罰金。


司法院資訊處製作；財團法人民間司法改革基金會備份。
